臺灣高等法院刑事判決
109年度上訴字第4354號
上  訴  人  臺灣臺北地方檢察署檢察官
被      告  程智賢


上列上訴人因被告毒品危害防制條例案件，不服臺灣臺北地方法
院109年度審訴字第1209號，中華民國109年9月29日第一審判決
（起訴案號：臺灣臺北地方檢察署109年度毒偵字第1696、1896
號），提起上訴，本院判決如下：
    主  文
上訴駁回。
    理  由
一、公訴意旨略以：被告甲○○（下稱被告）下開行為，因認被告
    涉犯毒品危害防制條例第10條第1 項施用第一級毒品及同條
    第2 項施用第二級毒品罪嫌等語：
　㈠基於施用第一級毒品海洛因及第二級毒品甲基安非他命之犯
    意，於民國109年4月22日下午7、8時許，在臺北市信義區虎
    林街友人住處内，以將第一級毒品海洛因、第二級毒品甲基
    安非他命置入吸食器燒烤吸食煙霧之方式，同時施用第一級
    毒品海洛因、第二級毒品甲基安非他命1次。嗣於109年4月2
    2日下午11時30分許，被告行經臺北市信義區虎林術82巷時
    為警攔查，經被告同意由警採尿送驗，結果呈第一級毒品嗎
    啡、可待因及第二級毒品曱基安非他命、安非他命陽性反應
    。
　㈡另基於施用第一級毒品海洛因及第二級毒品甲基安非他命之
    犯意，於109年5月9日下午3、4時許，在臺北市信義區永吉
    路之友人住處内，以將第一級毒品海洛因、第二級毒品甲基
    安非他命置入吸食器燒烤吸食煙霧之方式，同時施用第一級
    毒品海洛因、第二級毒品甲基安非他命1次。嗣於109年5月9
    日下午間6時30分許，被告行經臺北市信義區虎林街164巷時
    為警攔查，經被告同意由警採尿送驗，結果呈第一級毒品嗎
    啡、可待因及第二級毒品甲基安非他命陽性反應，而查悉上
    情。
二、首查，被告行為後109年1月15日修正公布、同年7月15日施
    行之毒品危害防制條例第20條第3項規定，犯第10條之罪於
    觀察、勒戒或強制戒治執行完畢釋放後，3年後再犯第10條
    之罪者，適用本條前2 項之規定。因㈠、87年5月20日毒品條
    例公布施行後之刑事政策，對於施用毒品者，已揚棄純粹的
    犯罪觀，雖強調「除刑不除罪」之理念，認為施用毒品者具
    有「病患性犯人」之特質，惟囿於當時戒治及醫療體系均不
    完整、專業人員欠缺且戒毒知識尚有不足，社會大眾仍視施
    用毒品者為「犯人」而非「病患」，暨相關戒毒及事後之追
    蹤、輔導配套措施亦不完備，其刑事政策明顯將施用毒品者
    偏向「犯人」身分處理，導致監獄人滿為患，且施用毒品人
    口不減反增。為此，戒毒政策不得不改弦易轍，開始正視施
    用毒品者實屬「病患」之特質。先於97年新增毒品條例第24
    條附命完成戒癮治療緩起訴制度，確立「附命完成戒癮治療
    緩起訴處分」及「觀察、勒戒或強制戒治」雙軌治療模式。
    本次修正之毒品條例第20條第3項及第23條第2項，雖僅將原
    條文之再犯期間由「5 年」改為「3 年」，惟鑑於將施用毒
    品者監禁於監獄內，僅能短期間防止其接觸毒品，因慣用毒
    品產生之「心癮」根本無法根除，並慮及毒品條例施行多年
    累積之戒毒經驗及實效，暨逐步擴充之醫療、戒癮機構、專
    業人力、社區支援系統等資源，尤以本次毒品條例第24條修
    正，擴大檢察官對施用毒品者附條件緩起訴處分之範圍，使
    其能視個案具體情形給予適當多元社區處遇。本次修正後對
    於施用毒品者之思維，自應與時俱進，擺脫以往側重於「犯
    人」身分之處罰，著重其為「病患」之特質，並以「治療」
    疾病為出發點，重新評價前揭所謂「3年後再犯」之意義。㈡
    、毒品戒除不易，須經長期且持續之治療，施用毒品者既被
    視為「病患性犯人」，最佳處遇方式即為治療。對於施用毒
    品者之治療方式，有機構外之處遇（如自行赴醫院戒癮、附
    命完成戒癮治療緩起訴處分等），或機構內之觀察、勒戒或
    強制戒治；至對施用毒品者科以刑罰，無非在運用刑罰之一
    般預防功能以嚇阻毒品之施用。監獄為執行場所而非戒癮專
    責機構，針對施用毒品者及其再犯之特性，法務部於106年1
    2月5日頒訂之「科學實證之毒品犯處遇模式計畫」，目的即
    是積極引進地區醫療體系之協助，提供毒癮戒治，落實社區
    追蹤輔導及治療之銜接，俾修復創傷、預防再犯。惟刑罰因
    涉及人身自由之基本權，故於施用毒品初犯時皆以傳統之機
    構外或機構內處遇方式治療，如再施用毒品時，始科以刑事
    責任。而當刑罰處遇仍不能有效幫助施用毒品者改善惡習時
    ，即表示無法以此方式發揮治療效果，若繼續施以刑罰只具
    懲罰功能，不僅無法戒除毒癮，更漸趨與社區隔離，有礙其
    復歸社會。基於憲法應保障人民之生存權，及根據每個國民
    生存照顧需要提供基本給付之理念，為協助施用毒品者戒除
    毒癮復歸社會，對於經監獄監禁處遇後仍再犯之施用毒品者
    ，更應恢復以機構內、外之治療協助其戒除毒癮。此即本次
    修正毒品條例第20條第3 項關於施用毒品者所謂「3年後再
    犯」係何所指之立法真諦。除檢察官優先適用第24條命附條
    件緩起訴處分處遇（不論幾犯，亦無年限）外，對於施用毒
    品初犯者，應適用第20條第1項、第2項為機構內之觀察、勒
    戒或強制戒治；若於上開機構內處遇執行完畢釋放後，於「
    3年內再犯」者，依第23條第2 項規定，應依法追訴；倘於
    「3年後再犯」自應再回歸到傳統醫療體系機構內重為觀察
    、勒戒或強制戒治之治療。是對於戒除毒癮不易者，唯有以
    機構內、外處遇及刑事制裁等方式交替運用，以期能控制或
    改善其至完全戒除毒癮。是以對於毒品條例第20條第3 項及
    第23條第2項所謂「3年後（內）再犯」，自應跳脫以往窠臼
    ，以「3 年」為期，建立「定期治療」之模式。其規定中所
    謂「3年後再犯」，只要本次再犯（不論修正施行前、後）
    距最近1 次觀察、勒戒或強制戒治執行完畢釋放，已逾3年
    者，即該當之，不因其間有無犯第10條之罪經起訴、判刑或
    執行而受影響（最高法院109年度台上大字第3826號裁定參
    照）。
三、刑事訴訟法第303條第1款規定，案件有起訴之程序違背規定
    之情形者，應諭知不受理之判決。此所稱之起訴之程序違背
    規定，係指檢察官提起公訴之訴訟行為於程序上有違法律之
    規定而言。而提起公訴之訴訟行為是否於程序上有違法律規
    定，原則上，固是以起訴時所存在之事項及法律規定為判斷
    ，惟檢察官起訴後始發生之情事變更事由，致法院不能為實
    體審理及判決亦屬「起訴之程序違背規定」。法院於解釋、
    適用本次毒品條例上開修正條文時，允宜遵循醫療專業及刑
    事政策，保障施用毒品者為病患性犯人之健康權，兼顧保護
    社會安全及恪遵正當法律程序，確保法治國公平法院之具體
    實現。又本於權力分立原則，法院對檢察官職權行使，應予
    以尊重，雖非謂不得為適度之司法審查，惟對於施用毒品者
    本次所犯如距最近1次觀察、勒戒或強制戒治執行完畢釋放
    後，已逾3年者，檢察官既得本於立法者所賦與之職權裁量
    是否聲請法院裁定觀察、勒戒或為命附條件（現行法僅能附
    命完成戒癮治療）緩起訴處分之多元化處遇，即聲請法院裁
    定機構內之觀察、勒戒並非檢察官所得採取之唯一途徑，法
    院自不能僭越檢察官之職權，逕對施用毒品者裁定應予觀察
    、勒戒或強制戒治。雖修正後之毒品條例第35條之1第2款規
    定：「審判中之案件，由法院或少年法院（ 地方法院少年
    法庭）依修正後規定處理；依修正後規定應為不起訴處分或
    不付審理之裁定者，法院或少年法院（地方法院少年法庭）
    應為免刑之判決或不付審理之裁定。」另該條款之立法說明
    亦謂：「若該等案件於修正施行前已繫屬於法院或少年法院
    （地方法院少年法庭）者，『為求程序之經濟，法院或少年
    法院（地方法院少年法庭）應依修正施行後之規定處理，即
    應依職權為觀察、勒戒或強制戒治之裁定』」等語，似欲透
    過立法說明由法院依職權裁定觀察、勒戒或強制戒治，以替
    代第20條第1項、第2項所定應由檢察官提出觀察、勒戒或強
    制戒治之聲請，惟若檢察官之「起訴之程序違背規定」，法
    院當不能「為求程序之經濟」便宜行事，而應嚴守程序上之
    正義，尊重檢察官之裁量權，並保障施用毒品者能獲得妥適
    並完善治療或其他有利戒毒途徑處遇之機會（最高法院109
    年度台上字第3826號判決參照）。準此，被告於觀察勒戒執
    行前，因其他施用第一、二級毒品，不應再予單獨追訴處罰
    ，倘檢察官就此部分另行起訴，核屬起訴之程序違背規定，
    應依同法第303條第1款規定，諭知不受理判決。
四、駁回上訴之理由：
　㈠本件被告上開施用第一級、第二級毒品犯行，業據被告坦承
    不諱（見毒偵1696卷第163-164頁），且被告斯時二次為警
    採集之尿液，均經臺灣尖端先進生技醫藥股份有限公司濫用
    藥物檢驗中心以酵素免疫分析法初步篩驗，再以氣相層析質
    譜儀分析法確認，均確檢出安非他命類甲基安非他命、鴉片
    類嗎啡、可待因陽性反應，有上開公司109年5月12日、109
    年5月26日濫用藥物檢驗報告、臺北市政府警察局偵辦毒品
    案件尿液檢體委驗單（見毒偵1696卷第29、31頁；毒偵1896
    卷第51、53頁）在卷可稽。而以氣相層析質譜儀作藥物及其
    代謝產物之定性及定量分析，幾乎不會有偽陽性反應產生，
    為毒品檢驗學之常規。則被告上開任意性自白與事證相符，
    可以採信，其確有施用第一級、第二級毒品犯行無訛。　
  ㈡被告前於87年間因施用第二級毒品案件，經本院裁定送觀察
    、勒戒後，認無繼續施用毒品傾向釋放出所，由本院以87年
    度上訴字第330號判決免刑確定；又因施用第二級毒品案件
    ，經臺灣基隆地方法院以88年度毒聲字第579號裁定送觀察
    、勒戒後，認無繼續施用毒品之傾向，於88年7月2日釋放出
    所，經臺灣基隆地方檢察署檢察官以88年度偵字第1844號為
    不起訴處分確定；復因施用第一級、第二級毒品案件，經臺
    灣士林地方法院以91年度毒聲字第847號裁定令入戒治處所
    施以強制戒治，再經同院以92年度毒聲字第216號裁定停止
    戒治所餘期間付保護管束出所，嗣經同院再以92年度毒聲字
    第688號裁定撤銷停止戒治再入戒治處所施以強制戒治，於9
    3年1月9日始因法律修正釋放等情，有本院被告前案紀錄表
    在卷可參（見本院卷第41頁以下）。被告於109年4月22日下
    午7、8時許、109年5月9日下午3、4時許再犯本案施用毒品
    犯行，屬三犯以上，雖最後一次觀察、勒戒釋放出所後，多
    次再犯施用毒品案件，惟與其最後1次因施用毒品而經觀察
    、勒戒執行完畢相距已逾3年，依前述規定及說明，本案即
    應再予觀察、勒戒或強制戒治。是檢察官提起公訴，核屬起
    訴違背法定程式，應依刑事訴訟法第303條第1款規定，判決
    公訴不受理。原審同此認定，而諭知公訴不受理，核無不合
    。
 ㈢檢察官上訴意旨略以：
　 1.按毒品危害防制條例對於施用第一、二級毒品者，認其係
     具有「病患性犯人」之特質，採行觀察、勒戒或強制戒治
     以戒除其身癮之措施。犯同條例第10條之罪者依同條例第2
     0條，第23條第2項之規定，將其刑事處遇程序，區分為「
     初犯」及「5年内再犯」、「5年後再犯」。依其立法理由
     之說明，僅限於「初犯」及「5年後再犯」二種情形，始應
     先經觀察、勒戒或強制戒治程序，復按毒品危害防制條例
     第24條規定，採行「觀察、勒戒」與「缓起訴之戒癮治療
     」並行之雙軌模式。再按被告行為後，毒品危害防制條例
     第20條第3項、第23條第2項於109年1月15日修正公布，且
     新增第35條之1過渡規定，並均於109年7月15日施行（以下
     合稱新法），而新法所謂「3年後再犯」或「3年内再犯」
     ，是否僅限於二犯施用毒品罪者或兼含三犯以上之情形，
     修正說明確實並未明確予以說明，惟毒品危害防制條例係
     法務部之主管法規，依法務部檢察司就該條例之修法解釋
     稱該條例新修正第20條第3項，其修法意旨僅係將為觀察、
     勒戒或強制戒治執行完畢後釋放後，得再聲請觀察、勒戒
     或強制戒治之期間，由「5年後」改為「3年後」，其修法
     之立法理由已明確敘明該條適用之對象，限於3年後「始再
     」有施用第一、二級毒品行為者，從而過去實務見解認為
     如第三次犯雖距第一次犯之觀察、勒戒或強制戒治執行完
     畢釋放後3年，然因釋放後3年內已有二犯，非「3年後始再
     有施用」（非釋放後第一次犯，不符「始再」有施用第一
     、二級毒品行為之定義），即無再行觀察、勒戒或強制戒
     治之適用，即應提起公訴（或聲請簡易判決處刑）或給予
     緩起訴處分，核與修法後之立法理由相符，亦即修正後觀
     察，勒戒或強制戒治適用時機，應係於「初犯」及「3年後
     第2次犯」，或「距前犯判決執行完畢釋放後超過3年」之
     第3犯（含以上）者，始有其適用。從而，倘被告於5年内
     已再犯，經依法追訴處罰，縱其第3次（或第3次以上）再
     度施用毒品之時間，在初犯或前次再犯經觀察、勒戒或強
     制戒治執行完畢釋放5年以後，已不合於「5年後再犯」之
     規定，且因已於「5年内犯」，顯見其再犯率甚高，原實施
     觀察、勒戒或強制戒治，已無法收其實效，即應依該條例
     第10條處罰，新法依解釋，縱其第3次（或第3次以上）再
     度施用毒品之時間，在初犯或前次再犯經觀察、勒戒或強
     制戒治執行完畢釋放3年以後，已不合於「3年後再犯」之
     規定，即應依該條例第10條處罰。
　 2.經查，被告於88年間，因施用毒品案件，經臺灣基隆地方
     法院裁定送觀察、勒戒後，認無繼續施用毒品傾向釋放出
     所，並經該署檢察官以88年度偵字第7844號為不起訴處分
     確定。又因施用第一級、第二級毒品案件，經臺灣士林地
     方法院以91年度毒聲字第847號裁定令入戒治處所施以強制
     戒治，再經同法院以92年度毒聲字第216號裁定停止戒治，
     於92年3月31日出所，所餘戒治期間付保護管束，嗣經同法
     院以92年度毒聲字第688號裁定撤銷停止戒治，令入戒治處
     所施以強制戒治，於93年1月9日強制戒治執行完畢；後又
     於強制戒治執行完畢後5年内，即97年間因施用第一級毒品
     案件，經臺灣臺北地方法院以98年度訴字第657號判決判處
     有期徒刑8月確定；再因：⑴施用第一級毒品案件，經臺灣
     臺北地方法院以98年度訴字第657號判決判處有期徒刑8月
     確定；⑵施用第一級毒品案件，經臺灣臺北地方法院以98年
     度訴字第890號判決判處有期徒刑10月確定；⑶施用第二級
     毒品案件，經臺灣臺北地方法院以99年度訴字第153號判決
     判處有期徒刑10月確定，從而，被告於舊法時期已於完成
     觀察勒戒後之5年内再犯第2次施用毒品案件，則被告於本
     件施用毒品之時間為109年5月9日某時許，距被告上次觀察
     勒戒時點，雖已逾3年，然揆諸前揭說明，本案被告施用毒
     品之行為即應依法訴追，原審判決逕為不受理判決，適用
     法律容有違誤等語。　　 
 ㈣然原審已詳予敘明於檢察官起訴被告施用第一級、第二級毒品
   犯行，已在其最近一次觀察勒戒執行完畢釋放3年後，依照前
   揭說明，本案檢察官之起訴，因法律修正之情事變更，致欠
   缺訴追條件，即不得另提起刑事追訴，是檢察官提起公訴，
   核屬起訴違背法定程式，應判決公訴不受理。檢察官之上訴
   為無理由，爰不經言詞辯論予以駁回其上訴。
據上論斷，應依刑事訴訟法第368條、第372條，判決如主文。
本案經檢察官張智堯提起公訴，檢察官郭郁提起上訴。
中　　華　　民　　國　　109 　年　　12　　月　　22　　日
                  刑事第十二庭審判長法  官  陳如玲
                                    法  官  蔡如惠
                                    法  官  郭惠玲
以上正本證明與原本無異。
如不服本判決，應於收受送達後20日內向本院提出上訴書狀，其
未敘述上訴之理由者並得於提起上訴後20日內向本院補提理由書
（均須按他造當事人之人數附繕本）「切勿逕送上級法院」。
                                    書記官  賴尚君
中　　華　　民　　國　　109 　年　　12　　月　　22　　日